【裁判字號】    89,訴,81
【裁判日期】    890626
【裁判案由】    土地所有權移轉登記
【裁判全文】
臺灣宜蘭地方法院民事判決  八十九年度訴字第八十一號
    原      告  甲○○
                              .
    被      告  黃茗鈺        .
              原名黃素卿）  .
右當事人間土地所有權移轉登記事件，本院判決如左：
    主    文
被告應將座落宜蘭縣羅東鎮○○段一八三地號土地，地目建，面積九十七平方公尺，
所有權全部移轉登記與原告。
訴訟費用由被告負擔。
    事    實
一、原告方面：
  （一）聲明：被告應將座落宜蘭縣羅東鎮○○段一八三地號土地（面積九十七平方
        公尺，地目建），所有權移轉登記給原告。
  （二）陳述：系爭土地（即座落宜蘭縣羅東鎮○○段一八三地號土地，所有權全部
        ），及其上建物（門牌號碼為宜蘭縣羅東鎮○○街四十七號，建號一六七四
        ，三層樓房，總面積為一九八點七一平方公尺），係原告於被告十四歲時（
        約六十二年間）出資購買，信託登記於被告名下，其後原告於七十九年間終
        止信託關係，並徵得被告同意，先將建物部分，於七十九年九月十二日移轉
        登記予原告，土地部分因增值稅問題，故未移轉。被告近年來，多次重大侮
        辱原告且未扶養原告，原告依法撤銷贈與行為，並請求返還上開土地。
  （三）證據：提出戶籍謄本一件、判決書及確定證明書影本各一件、土地及建物謄
        本影本各二件。
  二、被告方面：
   （一）、聲明：駁回原告之訴。
   （二）、陳述：被告未有公然侮辱行為，亦有將租金供作扶養費用，且兩造間並
           無存在信託關係。
   （三）、證據：驗傷單一件、戶籍謄本影本一件。
    理    由
一、本件原告主張座落宜蘭縣羅東鎮○○段一八三地號土地全部，係原告於六十二年
    間，信託登記於被告名下，其後原告於七十九年間已終止信託關係，但系爭土地
    卻因增值稅問題，尚未移轉。被告近年來，多次重大侮辱原告且未扶養原告，原
    告依法撤銷贈與行為，並請求返還上開土地。被告則以兩造間未有信託關係，其
    有扶養原告，且未有公然侮辱之行為云云置辯。
二、按受贈人對於贈與人有扶養義務而不履行者，贈與人得撤銷其贈與，為此民法第
    四百十六條第一項第二款所明文規定。本件原告主張被告未履行扶養義務之事實
    ，已據原告陳明在卷，而被告僅辯稱其將座落系爭土地上建物之租金交由原告收
    取云云，但查該建物係原告所有，其租金由原告收取本屬事理當然，不能執以為
    被告已盡扶養義務之證明。審酌民法第四百十六條之平衡無償行為當事人間利益
    及該法條之強化受贈人倫理義務之立法意旨，應認本件原告主張被告未履行扶養
    義務一節為真實。則原告據此，當庭對被告行使撤銷權及請求返還系爭土地，依
    不當得利法則，自屬有據，應予准許。
三、此外，兩造間就系爭土地並不存在信託關係，已經原告於本院審理陳述明確，原
    告於起訴狀所稱兩造間有信託關係之主張，固不足採。而原告主張被告有重大侮
    辱行為，請求撤銷贈與一節，因原告於本院審理中陳稱被告侮辱地點係在自家，
    顯與刑法公然侮辱之公然要件（需為不特定人或特定多數人所能共聞共見）不符
    ，即不能以民法第四百十六條第一項第一款規定，行使撤銷權。惟此等請求，與
    上開民法第四百十六條第一項第二款者，為選擇關係，爰不另為駁回諭知。
四、據上論結，原告之訴為有理由，依民事訴訟法第七十八條判決如主文。
中      華      民      國    八十九    年      六      月    二十六    日
                                    臺灣宜蘭地方院法院民事庭
~B法      官  姜世明
右正本證明與原本無異。
如對本判決上訴須於收受送達後廿日內向本院提出上訴狀。(應附繕本)
中      華      民      國    八十九    年      七      月      六      日
~B法院書記官  廖文章


司法院資訊處製作；財團法人民間司法改革基金會備份。
